ACORDAO-COMPLETO-2543558

ACÓRDÃO 7972/2022 ATA 40/2022 - PRIMEIRA CÂMARA

VISTOS, relatados e discutidos estes embargos de declaração opostos em face do Acórdão 3025/2022-TCU-Primeira Câmara, que negou provimento ao recurso de reconsideração interposto pelo embargante;
ACORDAM os ministros do Tribunal de Contas da União, reunidos em Sessão da Primeira Câmara, ante as razões expostas pelo relator, em:
9.1. conhecer dos embargos de declaração, uma vez preenchidos os requisitos de admissibilidade previstos nos artigos 32, inciso II, e 34, caput e § 1º, da Lei 8.443/1992, para, no mérito, rejeitá-los, mantendo inalterada a decisão recorrida;
9.2. notificar o embargante da presente decisão.

Embargos de declaração opostos em face do Acórdão 3.025/2022-1ª Câmara, que negou provimento ao recurso de reconsideração interposto pelo embargante.

Primeira Câmara

Ministério da Ciência, Tecnologia, Inovações e Comunicações.

3. Interessados/Responsáveis/Recorrentes:
3.1. Interessado: Ministério da Ciência, Tecnologia, Inovações e Comunicações (extinto).
3.2. Responsáveis: João da Silva Couto (XXX.594.501-XX); Maria da Abadia Meireles de Matos (XXX.714.771-XX); VGS Produções S/A (02.036.987/0001-20).
3.3. Recorrente: VGS Produções S/A (02.036.987/0001-20).

13.1. Ministros presentes: Walton Alencar Rodrigues (Presidente), Benjamin Zymler, Vital do Rêgo (Relator) e Jorge Oliveira.
13.2. Ministro-Substituto presente: Weder de Oliveira.

VITAL DO RÊGO

Ministro Vital do Rêgo.

Trata-se de embargos de declaração opostos por VGS Produções S.A., por meio de seu representante legal, em face do Acórdão 3025/2022-TCU-Primeira Câmara, que negou provimento ao recurso de reconsideração interposto pelo embargante.
Nesta fase processual, questiona-se a fundamentação lavrada na decisão embargada acerca da prescrição, além de arguir-se contradição e omissão.
Argumenta-se, em síntese (peça 140) :
2.1. Contradição e omissão ao se manter a jurisprudência pacífica do Tribunal de Contas da União quanto à imprescritibilidade da pretensão ressarcitória sem consideração de inúmeros precedentes recentes do Supremo Tribunal Federal, no sentido de reconhecer a prescrição quinquenal da pretensão ressarcitória dessa Corte (Mandado de Segurança 35.294, relator Ministro Marco Aurélio; Mandado de Segurança 32.201, relator Ministro Roberto Barroso; e Mandados de Segurança 37.751 e 37.902, relator Ministro Nunes Marques) .
2.2. Omissão quanto a decadência fundamentada no entendimento do no entendimento do Superior Tribunal de Justiça - STJ, que aplica, por analogia, o prazo de 5 (cinco) anos previstos no art. 1º do Decreto 20.910/1932, e no art. 1º da Lei 9.873/1999.
2.3. Omissão quanto à influência do entendimento a ser fixado até a conclusão dos trabalhos do grupo técnico instaurado pelo Acórdão 459/2022-TCU-Plenário nos presentes autos.
Ao fim, requer o acolhimento dos embargos de declaração, para:
a) 	preliminarmente, reconhecer a existência de nulidade, tendo em vista a alteração de fundamentos, quando da decisão embargada, sem oportunizar o devido contraditório à tese exposta no acórdão que analisou o recurso de reconsideração, caracterizando, assim, "decisão surpresa"; ou
b) 	no mérito recursal, seja (m) sanada (s) : 
b.1) 	a contradição, caracterizada no fato de essa Corte afirmar que a jurisprudência é pacífica quanto à imprescritibilidade e, ao mesmo tempo, dizer que há precedentes do STF reconhecendo o contrário, bem como que há um grupo de trabalho para analisar a prescritibilidade e seus impactos; 
b.2) 	as omissões, para que:
b.2.1) 	sejam expostos os motivos de os precedentes do STF, que reconhecem à prescritibilidade da pretensão ressarcitória dessa Corte, não estarem sendo observados, nos termos do art. 489, § 1º, inc. VI, do CPC;
b.2.2) 	os argumentos relacionados ao instituto da decadência sejam enfrentados, em especial a analogia utilizada pelo STJ, quanto ao prazo de 5 (cinco) anos previstos no art. 1º do Decreto nº 20.910/1932, e no art. 1º da Lei nº 9.873/1999; e 
b.2.3) os argumentos relacionados à prejudicialidade sejam analisados, em especial sobre a imprescindibilidade de segurança jurídica e à necessidade de observância aos precedentes e à jurisprudência, inclusive do STF e do STJ, como bem normatizado no art. 489, § 1º, inc. VI, do CPC, de modo que o presente processo deve aguardar a conclusão dos trabalhos técnicos que estão em execução por essa Corte, quanto à prescritibilidade da pretensão ressarcitória.
	É o relatório.

Thiago Groszewicz Brito (OAB/DF 31.762), Jaques Fernando Reolon (OAB/DF 22.885), Vinicius Fidelis de Oliveira (OAB/DF 20.081), Alan Simões de Albuquerque (OAB/DF 45.078) e outros.

Subprocurador-Geral Paulo Soares Bugarin.

EMBARGOS DE DECLARAÇÃO OPOSTOS EM FACE DO ACÓRDÃO 3.025/2022-TCU-1ª CÂMARA, POR MEIO DO QUAL FOI NEGADO PROVIMENTO A RECURSO DE RECONSIDERAÇÃO. ALEGAÇÃO DE CONTRADIÇÃO E DE OMISSÃO. CONHECIMENTO. REJEIÇÃO. NOTIFICAÇÕES.

TOMADA DE CONTAS ESPECIAL (TCE)

Secretaria de Recursos (Serur); Secretaria de Infraestrutura Hídrica, de Comunicações e de Mineração (SeinfraCOM).

Trata-se de embargos de declaração opostos por VGS Produções S.A., por meio de seu representante legal, em face do Acórdão 3025/2022-TCU-Primeira Câmara, que negou provimento ao recurso de reconsideração interposto pelo embargante.
Na apreciação da presente tomada de contas especial, conforme Acórdão 9435/2021-TCU-Primeira Câmara, a empresa VGS Produções S/A teve suas contas julgadas irregulares e foi condenada a ressarcir o débito apurado em decorrência de pagamentos irregulares no âmbito do mencionado contrato, no valor histórico total de R$ 128.246,21, despendidos em locação de espaço físico para a realização da 1ª Conferência Nacional de Comunicação - Confecom. O referido valor decorre da cobrança indevida de impostos (R$ 82.246,21) e de garantia de reserva (R$ 46.000,00) . 
O recurso de reconsideração interposto contra a referida decisão teve seu provimento negado, consoante Acórdão 3025/2022-TCU-Primeira Câmara, ora questionado.
Nesta fase processual, os embargos de declaração opostos questionam a fundamentação lavrada na decisão embargada acerca da prescrição, além de arguir-se contradição e omissão, na forma sumarizada no relatório precedente.
Satisfeitos os requisitos atinentes à espécie, os presentes embargos devem ser conhecidos, com fundamento nos arts. 32, inciso II, e 34 da Lei 8.443/1992. 
De início, convém lembrar que o voto condutor da decisão recorrida acolheu in totum, como razões de decidir, os pareceres precedentes de peças 122 e 125.
Antes de tratar especificamente dos argumentos trazidos pelo embargante, lembro que a espécie recursal utilizada, cujo objetivo é sanar eventuais omissões, obscuridades ou contradições, não deve ser manejada para rediscussão de mérito, o que representaria, na prática, a possibilidade de repetição de um mesmo recurso, ferindo os princípios da singularidade, da isonomia e da celeridade processual. Os embargos declaratórios devem ter como fundamentação a obscuridade (falta de clareza na redação do julgado) , contradição (existência de proposições inconciliáveis entre si) ou omissão (falta de pronunciamento judicial sobre matéria que deveria ter sido apreciada pelo juiz) .
Adicionalmente, é necessário destacar a natureza das contradições e omissões embargáveis, consoante explanação didática contida no Acórdão 3339/2013-TCU-Primeira Câmara, de relatoria do Ministro Walton Alencar Rodrigues: a omissão para o acolhimento dos declaratórios é a que diz respeito à questão que deveria ter sido apreciada pelo colegiado, mas não o foi. Não constitui omissão ou contradição a adoção de entendimento diverso do preferido pela parte, segundo seus próprios critérios de justiça e de acordo com sua particular interpretação das leis e da jurisprudência.
Portanto, não há que se falar em omissão quando a deliberação analisa as questões submetidas a exame e as decide com base em teses jurídicas, jurisprudência, interpretação de leis e análise dos fatos que são diversos dos que os jurisdicionados entendem como mais adequados.
Contudo, recentemente, o instituto da prescrição das pretensões punitiva e ressarcitória passou a ser regulado no âmbito desta Corte de Contas pela Resolução-TCU 344/2022 e, por constituir questão de ordem pública, a alcançar todos os processos em tramitação neste Tribunal, exceto aqueles já remetidos aos órgãos ou às entidades competentes para fins de cobrança judicial, nos termos do seu art. 10.
De acordo com a referida norma, elaborada em consonância com os ditames da Lei 9.873/1999 e com a jurisprudência dominante do Supremo Tribunal Federal - STF acerca do tema, em especial com o que restou decidido na ADI 5.509, foi estabelecido o prazo de cinco anos para a operação da prescrição em processos de controle externo, a teor do que dispõe o seu art. 2º. 
No caso ora tratado, a norma em evidência fixa como termo inicial da contagem de prazo de ambas as prescrições a data do conhecimento da irregularidade ou do dano, quando constatados em fiscalização realizada pelo Tribunal, pelos órgãos de controle interno ou pelo próprio órgão ou entidade da Administração Pública onde ocorrer a irregularidade, consoante dispõe o art. 4º, inciso IV da citada Resolução.
In casu, a Controladoria Geral da União (CGU) realizou auditoria no período de 12/3 a 4/5/2012, culminando no Relatório 201204029. Em virtude da ausência da página com a data do relatório, que seria o prazo inicial da contagem, entende-se que a data final da auditoria - 4/5/2012 - deve a data a partir da qual se inicia a fluência do prazo prescricional, de modo conservador e em benefício do responsável. 
Aplicada as hipóteses de interrupção estatuídas no art. 5º, incisos I e II, da Resolução-TCU 344/2022, podem ser considerados atos inequívocos de apuração dos fatos pelo órgão administrativo:
	Nota Técnica 3/2013/CGFL/SPOA/SE-MC
	24/3/2013
	peça 2, p. 47
	Análise das Recomendações 001 e 003, do item 2.1.1.3, Constatação 003, do Relatório de Auditoria 201204029 da Controladoria-Geral da União (CGU) 

	Ofício 167/2013/CGRL/SPOA/MC
	3/6/2013
	peça 2, p. 49
	Informa ao representante da empresa FJ Produções Ltda. sobre a auditoria realizada e notifica sobre o recolhimento do valor apurado, por meio de Guia de Recolhimento da União - GRU

	Ofício 240/2013/CGRL/SPOA/MC
	30/7/2013
	peça 2, p. 79
	Diligência ao representante da empresa FJ Produções Ltda.

	Nota Técnica 17/2013/CGRL/SPOA/SE-MC
	5/9/2013
	peça 2, p. 86
	Análise da defesa administrativa apresentada pela empresa FJ Produções Ltda.

	Ofício 280/2013/CGRL/SPOA/MC
	6/9/2013
	peça 2, p. 90
	Informa ao representante da empresa FJ Produções Ltda. sobre o encerramento da instrução do Processo Administrativo 53000 Processo 019987/2013-25 e abre prazo para nova manifestação.

	Carta 299/GV2-2013
	16/9/2013
	peça 2, p. 93
	A empresa GV2 Produções SA solicita prorrogação do prazo e cópia.

	Carta 317/GV2-2013
	out/13
	peça 2, p. 94
	A empresa GV2 Produções SA solicita nova prorrogação do prazo.

	Nota Informativa 18/2013/CGRL/SPOA/SE-MC e Ofício 310/2013
	3 e 4/10/2013
	peça 2, p. 95 e 97
	A Coordenação-Geral do Ministério das Comunicações defere o pedido de prorrogação de prazo.

	Ofício 3/2014/DIACO/CGRL/SPOA/SE-MC
	6/1/2014
	peça 2, p. 111
	Apuração de supostas inconsistências na execução do Contrato 30/2009-MC, com diligência à empresa GV2 Produções SA.

	Nota Técnica 12/2014/DIACO/COSUP/CGRL
SPOA/SE-MC
	3/4/2014
	peça 2, p. 115
	Análise da nova defesa administrativa apresentada pela empresa FJ Produções Ltda.

	Parecer 518-12.6 e Despacho 1611/2014/Conjur-MC/CGU/AGU
	17/4/2014
	peça 2, p. 119 e 139
	Consulta relativa à interpretação e aplicação do item 4.4 do Termo de referência da Anvisa, ao qual se vinculou o Contrato 30/2009-MC, celebrado entre o Ministério das Comunicações e a empresa FJ Produções Ltda.

	Nota Informativa 80/2014/DIACO/COSUP/CGRL/
SPOA/SE-MC
	18/6/2014
	peça 2, p. 140
	Análise da defesa administrativa interposta pela empresa GV2 Produções S/A, sucessora da empresa FJ Produções Ltda.

	Nota Técnica 2/2014/COTAB/CGOF/SPOA/
SE-MC
	3/7/2014
	peça 2, p. 145
	Análise de ponto específico do Relatório de Auditoria 201204029-CGU, para orientar, com base na legislação tributária, a forma adequada para o cálculo relativo às faturas da FJ Produções Ltda.

	Parecer 985 -12.6 e Despacho 2966/2014/CONJUR-MC/CGU/AGU
	28/8/2014
	peça 2, p. 151; e peça 3, p. 19
	Manifestação complementar ao Parecer 518-12.6/2014/CONJUR-MC/CGU/AGU.

	Ofício 21703/2015/SEI-MC
	9/7/2015
	peça 3, p. 35
	Comunicação de prazo para restituição do valor R$ 230.010,60 (duzentos e trinta mil, dez reais e sessenta centavos) por meio da Guia de Recolhimento da União.

	Comunicação do representante legal da empresa ao Ministério das Comunicações
	13/8/2015
	peça 3, p.37
	Pedido de vista e cópia dos autos, além de prorrogação de prazo.

	Ofício 26523/2015/SEI-MC
	17/8/2015
	peça 3, p. 41
	Concessão do pedido de cópia e da prorrogação de prazo para resposta.

	Ofício 30877/2015/SEI-MC
	21/9/2015
	peça 3, p. 43
	Notificação sobre Tomada de Contas Especial.

	Nota Informativa 1603/2015/SEI-MC
	13/10/2015
	peça 3, p. 45
	Encaminhamento de processo para Tomada de Conta Especial referente à Constatação 003 do Relatório de Auditoria 20124029.

	Nota Informativa 1837/2015/SEI-MC
	23/10/2015
	peça 3, p. 50
	Impossibilidade de proceder à instauração da tomada de contas, diante da necessidade de inclusão de outras constatações apontadas pela CGU.

	Nota Informativa 2254/2015/SEI-MC
	23/12/2015
	peça 3, p. 56
	Encaminhamento dos autos à Subsecretaria de Planejamento, Orçamento e Administração - SPOA com a proposição de instauração da Tomada de Conta Especial -TCE em desfavor da empresa F.J. Produções Ltda. (GV2 Produções S/A) .

	Nota Informativa 36/2016/SEI-MC
	12/1/2016
	peça 3, p. 62
	Prosseguimento para a TCE.

	Ofício 6073/2016/SEI-MC
	2/3/2016
	peça 3, p. 62 e 71
	Notificação da empresa FJ Produções Ltda (GV2 Produções S/A) para recolhimento da quantia apurada, sob pena de responsabilização em TCE e inscrição no Cadin.

	Relatório de TCE 1/2016
	14/3/2016
	peça 3, p. 74
	
	Ofício 8509/2016/SEI-MC
	23/3/2016
	peça 3, p. 87
	Encaminhamento do processo de TCE para a CGU.

	Relatório de Auditoria 752/2016, certificado e Parecer do Dirigente de Controle Interno Ministerial
	16/6/2016
	peça 3, p. 90
	Relatório de auditoria e parecer do controle interno.

	Ofício 13783/2016/SE-CGU
	14/7/2016
	peça 3, p. 97
	Encaminhamento do processo de TCE para pronunciamento ministerial.

	Pronunciamento Ministerial
	14/9/2016
	peça 3, p. 105
	Ciência do ministro da pasta.

	Ofício 37192/2016/SEI-MC
	26/9/2016
	peça 3, p. 106
	Encaminhamento do processo de TCE para o TCU.

	Autuação do processo de TCE no âmbito do TCU
	8/3/2017
	Histórico do processo
	 (art. 8, § 1º da Resolução-TCU 344/2022) 

	Instrução da unidade técnica no TCU 
	3/12/2019
	peças 4 a 6
	Realização de diligência junto ao Ministério da Ciência, Tecnologia, Informações e Comunicações, para o encaminhamento de documentos e informações relacionados
com a Constatação 3 do Relatório de Auditoria 201204029 da CGU

	Ofício 463/2019-TCU-SeinfraCom
	4/12/2019
	peça 7
	Diligência para saneamento do processo

	Ofícios de citação
	15/10/2020
	peças 47 a 50 e 54, 55 e 61
	Citação dos responsáveis com a respectiva ciência do aviso de recebimento

	Acórdão 9435/2021-TCU-Primeira Câmara
	13/7/2021
	peça 80
	Data da sessão em que foi proferido o acórdão condenatório

Do exposto, pode-se concluir que não se operou a prescrição das pretensões punitiva nem ressarcitória, porquanto não foi observado o transcurso do prazo de cinco anos desde a data em que a prestação de contas deveria ter sido apresentada, interregno temporal este que foi interrompido pelos eventos de apuração mencionados no quadro anterior. Apesar de delongado, constata-se o regular andamento do processo, desde a sua fase interna.
De igual modo, também não há que se falar na ocorrência da prescrição intercorrente, aquela observada no curso do processo, conforme disposto no art. 8º da Resolução-TCU 344/2022.
No tocante à decadência, reafirmo que tal instituto, de que trata o art. 54, § 1º, da Lei 9.784/1999, não se aplica ao controle externo, conforme evidenciado em sucessivas decisões deste Tribunal (Acórdão 1088/2015-TCU-Plenário, Acórdão 2900/2014-TCU-Plenário, 3.361/2013-TCU-Plenário, 3.256/2012-TCU-Plenário) . 
Adicionalmente, o STF já se pronunciou pela não incidência da decadência administrativa nas ações do controle externo, em face da inaplicabilidade do art. 54 da Lei 9.784/1999 aos processos por meio dos quais o TCU exerce sua competência constitucional (MS 24.859, MS 25.440, MS 25.256, MS 25.192, MS 24.997 e MS 25.090) . O STF enfatiza que o prazo decadencial de cinco anos (previsto no referido art. 54) para a administração anular os atos de que decorram efeitos favoráveis para os destinatários não guarda relação com a jurisdição de controle externo a cargo do TCU.
Portanto, não há nulidade nem contradição ou omissão na deliberação vergastada. Assim, os argumentos apresentados em sede de embargos não têm o condão de promover alteração na parte dispositiva do acórdão embargado. 
Diante da inexistência dos vícios alegados, bem como do exame da prescrição com fundamento no recente normativo editado por este Tribunal, manifesto-me pela rejeição dos presentes embargos.
	Ante o exposto, voto para que seja adotada a minuta de acórdão que ora trago ao exame deste Colegiado.
TCU, Sala das Sessões, em 22 de novembro de 2022.
Ministro VITAL DO RÊGO 
Relator